臺灣臺中地方法院刑事判決　　　　　　　　　　　　　九十三年度金訴字第七０號
　　公　訴　人　臺灣臺中地方法院檢察署檢察官
　　被　　　告　丁○○
右列被告因違反洗錢防制法等案件，經檢察官提起公訴（九十三年度核退偵字第二二
一號），本院判決如左：
    主  文
丁○○幫助意圖為自己不法之所有，以詐術使人將本人之物交付，處有期徒刑肆月，
如易科罰金，以佰元折算壹日。
    事  實
一、丁○○可預見金融機構帳戶係個人理財之重要工具，關係個人財產、信用之表徵
    ，一般人取得他人名義之金融帳戶使用，常與詐欺取財之犯罪密切相關，且取得
    他人存摺之目的，在於收取贓款及掩飾犯行不易遭人追查，又對於提供帳戶之行
    為本身，雖無引發他人萌生犯罪之確信，但仍不顧他人所可能遭受之危險，竟基
    於縱若有人持以犯詐欺取財罪亦不違反其本意之幫助犯意，以不詳方法，將其於
    民國九十二年十二月十七日，前往臺中市○區○○路二段一六九號，向臺中福平
    里郵局所申請開立局號0000000號、帳號0000000號之帳戶，先於
    九十三年一月十三日，辦理語音查詢帳戶餘額服務後，隨即於不詳時間，在不詳
    地點，以不詳代價，將其所申請開立之前開臺中福平里郵局帳戶存摺、提款卡、
    印鑑及密碼單提供予不詳姓名年籍之成年人作為詐欺取財之匯款帳戶使用。嗣該
    不詳姓名年籍之成年人於取得丁○○所交付之前開郵局帳戶存摺、提款卡及密碼
    單後，竟意圖為自己不法之所有，利用宣傳單之方式，登載「富邦銀行利率四‧
    五，二十萬月繳‧‧‧，三十萬月繳‧‧‧，電話0000000000」之訊
    息，適有甲○○於九十三年三月二日，在臺南縣永康市○○○路客戶家中獲悉前
    開借貸訊息，乃撥打電話，該不詳姓名年籍之成年人為取信甲○○，乃佯稱必須
    以其個人資料核對信用始可辦理貸款，稍後再撥打電話與甲○○聯絡告知核後代
    為填寫貸款申請書，並要求甲○○至新安產物保險公司繳交保險費用辦理投保為
    由，致使甲○○誤信為真，因而陷於錯誤，乃於九十三年三月九日十二時五十二
    分許，前往臺南縣永康市○○路四七三號之郵局，依照指示匯款新臺幣（下同）
    二萬三千四百元至丁○○所申請開立之前開臺中福平里郵局帳戶內；嗣因甲○○
    察覺有異，乃撥打宣傳單上之聯絡電話確認，卻無人接聽，再向新安產物保險公
    司查詢結果，並無丁○○之人，始知受騙，並報警處理經警函請中華郵政股份有
    限公司於九十三年三月十日將丁○○所申請開立之前開帳戶列為警示帳戶，俟於
    九十三年四月五日十時五十分許，丁○○前往臺中市○區○○路二段一六九號臺
    中福平里郵局欲重新申請開立帳戶業務時，經郵局承辦人員查悉為警示帳戶之所
    有人後，立即報警，當場查獲。甲○○因而受有二萬三千四百元之損害；丁○○
    則以此提供帳戶之方式，幫助該不詳姓名年籍之成年人從事詐騙行為。
二、案經臺中市警察局第三分局報告臺灣臺中地方法院檢察署檢察官偵查起訴。
    理  由
一、訊據被告丁○○矢口否認有何幫助詐欺之犯行，辯稱：伊所有之皮包係在九十三
    年一月十三日前往臺中福平里郵局申請辦理語音服務後，搭乘公車返家途中，在
    臺中市○○○路與復興路口附近遺失，裡面有存摺、提款卡、密碼單、印鑑等物
    ，因為存摺內金額不多，僅有二、三百元，所以伊當時並未申報遺失云云。經查
    ：
    （一）被告所申請開立之前開臺中福平里郵局帳戶，遭不詳姓名年籍之成年人作
          為詐欺取財之匯款帳戶使用，並有被害人甲○○被詐騙而匯入之二萬三千
          四百元款項之情，業據被害人甲○○於警詢中指述綦詳，並有中華郵政股
          份有限公司臺中郵局九十三年九月七日中管字第０九三二一０二０九七號
          函所檢附之被告所申請開立之臺中福平里郵局帳戶之立帳申請書、交易詳
          情資料各一份在卷可稽，被告亦不爭執，則被告所申請開立之前開郵局帳
          戶，經不詳姓名年籍之成年人取得作為詐財之匯款帳戶使用之情，應堪認
          定。另被告於九十三年一月十三日前往臺中福平里郵局辦理語音查詢帳戶
          餘額服務及九十三年四月五日前往欲重新辦理開立帳戶之情，亦經證人陳
          錫昌於本院審理中到庭結證屬實，被告亦不爭執，應堪認定。
    （二）關於該不詳姓名年籍之成年人取得被告所申請開立之前開郵局帳戶之原因
          ，被告辯稱係因遺失所致，並非出售等不法原因云云。惟依據被告所申請
          開立之前開帳戶交易明細資料觀之，被告於九十二年十二月十七日申請開
          立帳戶時，存入一百元，再於九十二年十二月十九日存入五百六十五元，
          九十二年十二月二十一日結算利息二元，合計帳戶內餘額為六百六十七元
          ，此後並無任何款項存入，而被告卻於九十三年一月十三日前往郵局辦理
          語音服務，以方便查詢餘額，被告既已明瞭帳戶內並無寬裕之款項，僅有
          幾百元之額度，何須費事申請語音查詢餘額之服務，且依據證人乙○○之
          證述內容，辦理語音服務，須提出存摺、國民身分證、印鑑章及設定密碼
          ，被告於本院準備程序中，先係供稱皮包遺失，內有存摺、提款卡、印鑑
          及密碼單云云，俟於本院言詞辯論期日則供稱伊將存摺、密碼單放置在褲
          子口袋內搭乘公車遺失云云，申請語音服務所需之各項證件，被告業經事
          先詢問過，既然不需要存摺之提款密碼及提款卡，何以被告遺失之物品中
          會有存摺之提款密碼及提款卡，又被告之國民身分證既係與存摺放置同一
          處所，何以國民身分證沒有遺失，另依據證人丙○○於本院審理中到庭結
          證之內容表示，被告於申請語音服務當天，將寫有語音服務密碼之存摺及
          印鑑放在褲子口袋，因口袋太淺破了個洞，因此遺失不見，存摺上面並無
          記載提款密碼之情，則該不詳姓名年籍之成年人何以知悉被告存摺之提款
          密碼，若非被告主動告知或交付，該不詳姓名年籍之人如何得知提款密碼
          。再者，一般人會特別申請語音查詢餘額服務，表示欲善加利用該帳戶功
          能，而被告於申請語音服務後之當天，即將存摺、提款卡、印鑑及密碼單
          遺失不知去向，卻不思立即辦理掛失，重新申請存摺使用，僅係任令存摺
          、提款卡、印鑑及密碼單等流落他方，而毫無顧忌，被告之行為，已然令
          人起疑；復以，被告所申請開立之前開帳戶，於九十三年三月九日有被害
          人甲○○被騙匯款至帳戶內，後續於九十三年三月十日仍有另一筆款項匯
          入，匯款之款項隨後即遭人領取，被告為何未於九十三年三月間重新申請
          開立帳戶，何以拖延至九十三年四月間，更徵該不詳姓名年籍之成年人應
          係透過被告本人之交付而取得前開臺中福平里郵局帳戶使用之情。被告所
          辯，前後矛盾，顯係事後卸責之詞，要難採信。是以，被告提供其所申請
          開立之前開郵局帳戶予該不詳姓名年籍之成年人使用，而該帳戶並經該不
          詳姓名年籍之成年人作為詐財之匯款帳戶使用，則被告對於該不詳姓名年
          籍之成年人取得他人之郵局帳戶作為詐財之匯款帳戶使用之情，理當有所
          認知。
    （三）按刑法上之故意，區分直接故意（確定故意）與間接故意（不確定故意）
          ，「行為人對於構成犯罪之事實，明知並有意使其發生者」為直接故意，
          「行為人對於構成犯罪之事實，預見其發生而其發生並不違背其本意者」
          為間接故意；又金融帳戶為個人理財之工具，申請開設金融帳戶並無任何
          特殊之限制，一般民眾皆能自由申請開戶，並得同時在不同金融機構申請
          多數存款帳戶使用，乃眾所周知之事實，依一般人之社會生活經驗，倘係
          合法收入，本可自行向金融行庫開戶使用，而無向他人購買帳戶使用之必
          要；苟不以自己名義申請開戶，反以不正方式向不特定人取得他人之金融
          機構帳戶使用，衡情應能懷疑其目的在於詐欺取得他人財物，且以銀行低
          利貸款等不實電話內容而詐欺取財之犯罪類型層出不窮，該等犯罪多數均
          係利用人頭帳戶作為出入帳戶，並經媒體廣為披載，被告係已成年且具有
          相當智識之人，足以獲悉社會上常有利用人頭帳戶從事詐欺取財之犯罪情
事及該不詳姓名年籍之成年人可能利用人頭帳戶作為犯罪使用之情，是被
          告對於該不詳姓名年籍之成年人實施恐詐欺取財之犯行應可預見，且其對
          於該不詳姓名年籍之成年人利用其帳戶向人詐騙財物，並無違背其本意。
          至被告交付其帳戶之存摺、提款卡、印鑑及密碼單，既非詐欺取財罪之構
          成要件行為，且查無任何證據足資證明被告與該不詳姓名年籍之成年人間
          有何共同詐欺取財之犯意聯絡，足認被告應僅係幫助行為。本件事證明確
          ，被告犯行，洵堪認定。
二、按刑法上之幫助犯，係指以幫助之意思，對於正犯資以助力，而未參與實施犯罪
    之行為者而言（最高法院四十九年臺上字第七七號判例參照）。查：該不詳姓名
    年籍之成年人於取得被告提供之前開臺中福平里郵局帳戶後，意圖為自己不法之
    所有，向被害人甲○○，施以詐術，致使被害人甲○○陷於錯誤，依照指示，匯
    款至被告所申請開立交付予該不詳姓名年籍之成年人持有使用之前開臺中福平里
    郵局帳戶內，而詐得財物二萬三千四百元，該不詳姓名年籍之成年人該部分犯行
    ，核其所為，係犯刑法第三百三十九條第一項之詐欺取財罪。本件被告將其所申
    請開立之臺中福平里郵局帳戶交予該不詳姓名年籍之成年人作為詐欺取財之匯款
    帳戶使用，顯係基於幫助他人詐欺取財之犯意，且所為提供帳戶予他人之行為係
    屬刑法詐欺取財罪構成要件以外之行為，其既以幫助他人犯罪之意思而參與犯罪
    構成要件以外之行為，依刑法第三十條第一項幫助犯之規定，核其所為，係犯刑
    法第三百三十九條第一項詐欺取財罪之幫助犯，爰依刑法第三十條第二項之規定
    ，按正犯之刑減輕之。公訴人認被告提供郵局帳戶予該不詳姓名年籍之成年人使
    用之行為，係涉犯洗錢防制法第二條第二款之掩飾他人因重大犯罪所得財物罪嫌
    ，應依同法第九條第二項之幫助洗錢罪嫌處斷，並同時構成刑法第三百四十條之
    幫助常業詐欺罪嫌，惟洗錢防制法之制定，旨在防止特定重大犯罪不法所得之資
    金或財產，藉由洗錢行為，諸如經由各種金融機關或其他交易管道，轉換成為合
    法來源之資金或財產，切斷資金與當初犯罪行為之關連性，隱匿犯罪行為或該資
    金不法來源或本質，使偵查機關無法藉由資金之流向追查犯罪行為人，其所保護
    之法益為國家對特定重大犯罪之追訴及處罰；所謂洗錢行為，係指行為人為掩飾
    或隱匿自己重大犯罪所得財物或財產上之利益，或行為人掩飾、收受、搬運、寄
    藏、故買或牙保他人因重大犯罪所得財物或財產上之利益，除利用不知情之合法
    管道（如金融機關）為之外，其他使所得財物或利益之來源合法化，或改變該財
    物或利益之本質，以避免追訴處罰之掩飾、藏匿犯特定重大犯罪所得財產或利益
    之行為均屬之。若非先有犯罪所得或利益，再加以掩飾或隱匿，而係取得犯罪所
    得、利益之犯罪手段，或未合法化犯罪所得、利益之來源，而能一目了然來源之
    不法性，即非洗錢防制法所欲規範之對象；故收受帳戶者，係要求被害人將錢匯
    入該帳戶內，以利用帳戶犯罪，該行為本身即屬於詐騙行為之重要環節，自與洗
    錢防制法所規範之洗錢行為不相符合；另外，所謂常業犯係指行為人以同一犯罪
    行為之意思，反覆為同一種類之社會活動，該社會活動以違反刑法規定之特別犯
    罪為其主要內容，並且以其為經濟生活之主要支柱者，本案中，該不詳姓名年籍
    之成年人，經警查獲之行騙對象僅有一人，詐取之款項僅有二萬餘元，依據現有
    事證，尚難據以認定為常業詐騙集團，而論以刑法第三百四十條之常業詐欺罪；
    況且，洗錢防制法中所稱之重大犯罪係指該法第三條所列各款之罪名，刑法第三
    百三十九條第一項之詐欺取財罪，並非該法第三條所列各款罪名之一，是以，被
    告提供郵局帳戶予該不詳姓名年籍之成年人作為詐財匯款帳戶使用之行為，應僅
    係構成詐欺取財罪之幫助犯，公訴人認被告涉犯幫助洗錢及幫助常業詐欺等罪嫌
    ，尚有未洽，本於社會基本事實同一之前提下，爰予變更起訴法條為幫助詐欺取
    財罪。爰審酌被告明知收受他人名義之金融帳戶者，常與詐欺取財之犯罪密切相
    關，且取得他人存摺之目的，在於收取贓款及掩飾犯行不易遭人追查債務，竟因
    不詳原因而將其以個人名義所申請取得之郵局帳戶，提供他人作為詐欺取財之匯
    款帳戶使用，助長犯罪之不良風氣，幫助犯罪者隱匿真實身分，增加檢警犯罪偵
    查之困難性，間接造成更多人遭受財產之損害，其行誠屬可議，且被告犯罪後猶
    矢口否認犯行，犯後態度不佳，未見悔意，惟被告本身並未實際參與詐欺取財之
    犯行，可責難性較為輕微等一切情狀，量處如主文所示之刑，並諭知易科罰金之
    折算標準，以示懲儆。
據上論斷，應依刑事訴訟法第二百九十九條第一項前段、第三百條，刑法第三十條、
第三百三十九條第一項、第四十一條第一項前段，罰金罰鍰提高標準條例第一條前段
、第二條，判決如主文。
中      華      民      國      九十三      年    十    月     二十     日
                                臺灣臺中地方法院刑事第五庭
                                    審判長法  官  梁堯銘
                                          法  官  劉麗瑛
                                          法  官  巫淑芳
右正本證明與原本無異。
如不服本判決，應於送達後十日內向本院提出上訴狀（須附繕本），上訴於臺灣高等
法院臺中分院。
                                          書記官
中      華      民      國      九十三      年    十    月     二十     日
附錄論罪科刑法條：
刑法第三百三十九條：
意圖為自己或第三人不法之所有，以詐術使人將本人或第三人之物交付者，處五年以
下有期徒刑、拘役或科或併科一千元以下罰金。
以前項方法得財產上不法之利益或使第三人得之者，亦同。
前二項之未遂犯罰之。
